【裁判字號】    95,簡上,22
【裁判日期】    951011
【裁判案由】    給付工程款
【裁判全文】
臺灣基隆地方法院民事判決              95年度簡上字第22號
上  訴  人  甲○○
訴訟代理人  乙○○
被  上訴人  丙○○
訴訟代理人  胡鳳嬌律師
上列當事人間請求給付工程款事件，上訴人對於中華民國95年 5
月5日本院基隆簡易庭94年度基簡字第604號第一審判決提起上訴
，本院第二審合議庭於95年9月25日言詞辯論終結，判決如下：
    主  文
上訴駁回。
上訴人應依原判決主文第一項所命給付之金額，再給付被上訴人
自民國九十四年九月十七日起至清償日止，按週年百分之五計算
之利息。
第二審訴訟費用由上訴人負擔。
    事實及理由
甲、程序方面：
    按訴之變更或追加，非經他造同意，不得為之，但第255 條
    第1 項第2款至第6款情形，不在此限；次按訴狀送達後，原
    告不得將原訴變更或追加他訴，但擴張或減縮應受判決事項
    之聲明者，不在此限，民事訴訟法第436條之1準用同法第44
    6 條第1項、第255條第1項第3款分別定有明文。被上訴人於
    原審請求上訴人給付被上訴人新臺幣（下同）220,000 元，
    於上訴人上訴後，另又請求自起訴狀繕本送達翌日起至清償
    日止，按週年5%計算之利息，係擴張應受判決事項之聲明，
    依前揭規定，並無不合。
乙、實體方面：
一、被上訴人主張：被上訴人於民國94年7 月31日與上訴人訂立
    承攬契約，約定由被上訴人供給材料承攬坐落基隆市○○區
    ○○街16號房屋之屋頂鐵厝（下稱系爭工作物）工程，總工
    程費為440,000元，上訴人當場先給付訂金20,000 元，工程
    進行中陸續給付200,000 元，不料該工作物經基隆市政府認
    定為違建而核定拆除，被上訴人遂停工，上訴人卻以被上訴
    人偷工減料、無故停工為理由刁難被上訴人，執意要求被上
    訴人完成工作物後才給付餘款，經被上訴人聲請基隆市仁愛
    區調解委員會調解，亦調解不成立，為此依承攬契約之法律
    關係，請求上訴人應給付被上訴人220,000 元。原審判決上
    訴人應給付被上訴人110,000 元，而駁回被上訴人其餘之訴
    （被上訴人就敗訴部分未據其聲明不服而告確定），其並於
    本院為駁回上訴人上訴之聲明，及請求自起訴狀繕本送達翌
    日起至清償日止，按週年5%計算之利息。
二、上訴人則以：上訴人將系爭工作物交由被上訴人承攬，交付
    圖樣尺寸、指定材料品質、規格、數量等，孰知被上訴人施
    工草率、工作物未完成、材料不合規格、施工品質惡劣，造
    成工作物遇雨則雨水滴漏等多處問題，無故罷工卻藉口上訴
    人賴債，上訴人已付之工程款220,000 元實已超出該付之範
    圍，被上訴人提出偽造之估價單，屬無效之文書自不足為憑
    ，況系爭工作物既未完成，被上訴人本不得向上訴人請求給
    付系爭工作物之承攬報酬等語抗辯，並就原審判決敗訴部分
    提起上訴，求為廢棄原判決對其不利之部分，駁回被上訴人
    第一審之訴。
三、上訴人之陳述與原判決相同部分予以引用，並補充略以：
  (一)上訴人所有基隆市○○街16號房屋因二樓地板及及二樓頂樓
    板損壞，申請基隆市政府核准修繕，經基隆市政府准予依照
    80年7月16日基秘法字第50175號公告發布之「基隆市舊有違
    章建築暫行要點」核准修繕施工，有基隆市政府94年5 月25
    日基府都使貳字第940056210 號函文及附圖可證。被上訴人
    提出之94年11月29日基府違建字第1157號違章建築核定拆除
    通知單影本，係誤報違法查報案件，上訴人於94年12月2 日
    陳情基隆市政府後，已經基隆市政府撤銷。
  (二)建築師的鑑定報告內容不實在，百葉窗的部分沒有施工卻鑑
    定要付款，且原審判決就工作物有瑕疵部分未交待理由，被
    上訴人如有依照契約完工，上訴人自會依約付款。
四、被上訴人之陳述與原判決相同部分予以引用，並補充略以：
  (一)上訴人所提基隆市政府94年5月25日基府都使貳字第9400562
    10號函文及附圖，僅准許上訴人「於舊有房屋二樓地板及二
    樓頂版」作修繕修補而已，根本未核准許可上訴人於二樓頂
    樓加蓋、增建三樓鐵皮屋或其他違章建築，業經基隆市政府
    以「上列違章建築經勘查，依法不得補辦建造執照手續，應
    執行拆除」為由，於94年11月29日基府違建字第1157號違章
    建築核定拆除通知單核拆在案，並未因上訴人陳情而撤銷。
  (二)系爭工作物經基隆市政府勘查後認定為違章建築，依法不得
    補辦建造執照手續，應執行拆除，是系爭工作物尚未完成部
    分，乃屬法律上不能給付，無論兩造間之系爭承攬契約是否
    已終止，被上訴人皆不能為是項給付，且系爭工作物之興建
    ，係出於上訴人貪求違章建築私益之不法動機，既經主管機
    關查報知拆除，顯可歸責於上訴人，被上訴人自可免系爭工
    作物未成部分之給付義務，並得就系爭工作物已完成部分請
    求承攬報酬，上訴人以系爭工作物未完成，拒絕給付報酬，
    顯無理由。
五、兩造於94年7 月31日訂立承攬契約，約定由被上訴人供給材
    料承攬系爭工作物工程，工程總價為440,000 元，上訴人已
    給付220,000 元等事實，業據被上訴人提出估價單手稿及打
    字本為證，上訴人對兩造就系爭工作物成立承攬契約，約定
    工程總價為440,000元，其已給付報酬220,000元並不爭執，
    被上訴人此部分主張堪信屬實。
六、被上訴人雖主張系爭工作物工程總金額為440,000 元，扣除
    上訴人已給付共220,000元後，上訴人尚應給付220,000元，
    惟上訴人抗辯被上訴人系爭工作物未全部完成，且已完成部
    分有許多瑕疵並拒絕給付，經查：
  (一)本件坐落基隆市○○區○○街16號房屋申請修繕，經基隆市
    政府准予依照該府80年7月16日80基秘法字第50175號公告發
    布之「基隆市舊有違章建築修暫行要點」修繕，固據上訴人
    提出基隆市政府94年5 月25日基府都使貳字第0940056201號
    函及附圖為證（見原審卷第145頁、第146頁），然因未依上
    開函文及附圖修繕，經基隆市政府仁愛區公所94年9 月29日
    違建查仁愛字第2495號違章建築查報簽辦單查報，經基隆市
    政府94年10月3日基府違建字第931號違章建築拆除通知單核
    拆在案，因拆除通知單面積記載錯誤撤銷，再經仁愛區公所
    94年11月15日違建查仁愛字第2610號違章建築查報簽辦單查
    報，經基隆市政府94年11月29日基府違建字第1157號違章建
    築拆除通知單核拆在案，第2 次核拆並無辦理撤銷等情，有
    基隆市政府都市發展局95年7月31日基府都使壹字第0950085
    223號函及附仁愛區公所94年9月29日違建查仁愛字第2495號
    、94年11月15日違建查仁愛字第2610號違章建築查報簽辦單
    、基隆市政府94年10月3日基府違建字第931號、94年11月29
    日基府違建字第1157號違章建築核定拆除通知單附卷可稽，
    系爭工作物確係經基隆市政府勘查後認定為違章建築，依法
    不得補辦建造執照手續，應執行拆除，堪以認定。上訴人抗
    辯基隆市政府94年11月29日基府違建字第1157號違章建築核
    定拆除通知單，係誤報違法查報案件，上訴人向基隆市政府
    陳情後，已經基隆市政府撤銷云云，並未舉證以實其說，且
    與前開基隆市政府都市發展局函覆內容不符，顯不足採。
  (二)按債之關係發生後給付不能者，無論其不能之事由如何，債
    權人均不得請求債務人為原定之給付，此觀於民法第225 條
    及第226條之規定自明，有最高法院31年度上字第391號判例
    可資參照。又因不能歸責於債務人之事由，致給付不能者，
    債務人免給付義務，當事人之一方，因可歸責於他方之事由
    ，致不能給付者，得請求對待給付，但其因免給付義務所得
    之利益，或應得之利益，均應由其所得請求之對待給付中扣
    除之，民法第225條第1項、第267 條定有明文。再者，給付
    之內容為法律不能，即受法令限制而不能給付者，縱客觀上
    能給付，亦屬給付不能，此參閱最高法院78年度台上字第23
    78號判決、71年度台上字第378 號判決意旨甚明，故依法令
    禁建而禁建事由不能除去者，即屬給付不能。系爭工作物屬
    違章建築，乃法令所禁建，且禁建事由不能除去，故系爭工
    作物尚未完成部分，自屬法律上不能之給付不能，且系爭工
    作物之興建，係因上訴人貪求違章建築之私益，既經基隆市
    政府查報拆除，顯然因可歸責於上訴人而給付不能，依上開
    說明，被上訴人自可免系爭工作物未完成部分之給付義務，
    並得請求上訴人就已完成部分給付報酬。上訴人抗辯系爭工
    作物未全部完成，並拒絕給付承攬報酬，於法無據，應不足
    取。
  (三)有關系爭工作物已完成部分之費用，原審前依上訴人之聲請
    ，囑託臺灣省建築師公會基隆市辦事處鑑定結果，被上訴人
    僅完成75%之工程，建議已完成部分之工程費為330,000元，
    有鑑定報告書在卷可憑（見原審卷第87頁至第110 頁）。上
    訴人雖辯稱百葉窗的部分沒有施工卻鑑定要付款，且沒有考
    慮工作物有瑕疵的部分，故系爭鑑定報告內容不實云云，然
    系爭鑑定報告於九、鑑定結論(二)載明：「‧‧‧鑑定人依雙
    方現場說明，參酌各項工程現場之施工進度、施工品質、施
    工瑕疵、工程完成度，並依上述估價單施工項目，主觀判斷
    建議各項工程付款為（詳附件五）‧‧‧」（見原審卷第92
    頁），顯然已將施工瑕疵考慮在內，且附件五之施工項目包
    括鐵屋屋頂柱樑屋頂125型C型鋼鍍鋅白鐵泡沫浪板0.5 厚
    修邊96.5尺中瓦水槽94.4尺鐵屋圍牆C型鋼100型鍍鋅白
    鐵金龍板0.5厚圍牆包角鋁窗鐵屋專用1.5X2尺、鋁窗鐵
    屋專用3X2尺、鋁窗鐵屋專用4.2X3尺屋頂出口蓋圍牆邊
    排水槽，並未包含「百葉窗」在內，上訴人復未能舉證證明
    鑑定報告有何不實之處，此部分之抗辯，自不足採。
七、按稱承攬者，謂當事人約定，一方為他方完成一定之工作，
    他方俟工作完成，給付報酬之約定，民法第490條第1項定有
    明文。被上訴人承攬系爭工作物，上訴人應依估價單約定給
    付承攬報酬予被上訴人，而系爭工作物僅完工75% ，於扣除
    上訴人已給付被上訴人之220,000 元工程款，上訴人應給付
    被上訴人之工程款報酬為110,000元（計算式：440,000元X7
    5%-220,000元=110,000元）。從而，被上訴人依承攬契約之
    法律關係，請求上訴人給付110,000 元，及自起訴狀繕本送
    達翌日即自94年9 月17日起至清償日止，按週年5%計算之利
    息，為有理由，應予准許，逾此範圍之請求，為無理由，應
    予駁回。原審判命上訴人應給付被上訴人110,000 元，並依
    職權宣告假執行，經核於法並無違誤。上訴意旨指摘原判決
    不當，求予廢棄改判，為無理由，應予駁回。
八、又兩造其餘之攻擊或防禦方法及未經援用之證據，經本院斟
    酌後，認為均不足以影響本判決之結果，自無逐一詳予論駁
    之必要，併此敘明。
九、結論：本件上訴為無理由，依民事訴訟法第436條之1第3項
    、第449條第1項、第463條、第78條，判決如主文。
中    華    民    國    95    年    10    月    11    日
                  民事庭審判長法  官  邱璿如
                              法  官  姚貴美
                              法  官  陳湘琳
以上正本係照原本作成。
本件判決不得上訴。
中    華    民    國    95    年    10    月    11    日
                              書記官  王佩珠


司法院資訊處製作；財團法人民間司法改革基金會備份。
